臺灣桃園地方法院刑事判決　　　　　　　 99年度訴字第947號
公　訴　人　臺灣桃園地方法院檢察署檢察官
被　　　告　張達道
　　　　　　吳新財
上二人共同
選任辯護人　范綱祥律師
上列被告因偽證案件，經檢察官提起公訴（99年度偵字第16536號）
，本院判決如下：
    主  文
張達道、吳新財均無罪。
    事  實
一、公訴意旨略以：被告吳新財與張達道為朋友，吳新財與李平
    泉因偽造桃園縣中壢市○○○○街41號房屋之買賣契約以詐
    欺陸有龍，經臺灣桃園地方法院檢察署檢察官以96年度偵續
    一字第14號案件偵辦，吳新財於民國96年間某日，教唆張達
    道於96年5 月4 日在地檢署檢察官就上開案件偵訊時，以證
    人身分就上開與案情有重要關係之事項，供前具結並虛偽證
    稱：吳新財曾表示在中壢工業區旁黃昏市場附近買了一棟房
    子，曾與吳新財和公司之朱小姐一同前往看房屋等語。因認
    被告張達道涉有刑法第168 條之偽證罪嫌、被告吳新財涉有
    刑法第29條第2 項、第168 條之教唆偽證罪嫌。
二、按犯罪事實應依證據認定之，無證據不得認定犯罪事實；不
    能證明被告犯罪者，應諭知無罪之判決，刑事訴訟法第154
    條第2 項、第301 條第1 項分別定有明文。次按認定犯罪事
    實所憑之證據，雖不以直接證據為限，間接證據亦包括在內
    ，然而無論其為直接或間接證據，其為訴訟上之證明，須於
    通常一般之人均不致有所懷疑，而得確信其為真實之程度者
    ，始得據為有罪之認定，倘其證明尚未達到此一程度，而有
    合理之懷疑存在，致使無從形成有罪之確信，即不得遽為不
    利被告之認定（最高法院76年台上字第4986號判例參照）。
    又依刑法第168 條規定證人依法作證時，必須對於案情有重
    要關係之事項為虛偽陳述，始負偽證罪之責，所謂於案情有
    重要關係之事項，係指該事項之有無，足以影響裁判之結果
    ，蓋證人就此種事項為虛偽之陳述，則有使裁判陷於錯誤之
    危險，故以偽證罪加以處罰，苟其事項之有無，與裁判之結
    果無關，僅因其陳述虛偽，即對之科刑未免失之過酷，是以
    上開法條加此特別構成要件，以限定虛偽陳述之範圍（最高
    法院30年上字第2032號判例參照）。換言之，證人於法院審
    判時或於檢察官偵查時，縱有虛偽陳述之情形，惟倘若其所
    為之虛偽陳述並不足以影響裁判結果，此時因不符「於案情
    有重要關係之事項」之特別構成要件，即不能科以偽證罪刑
    責。
三、公訴意旨認被告張達道涉有偽證罪嫌，被告吳新財涉有教唆
    偽證罪嫌，無非以告訴人陸有龍之指訴、被告張達道、吳新
    財之供述、96年度偵續一字第14號吳新財被訴詐欺案件之偵
    查訊問筆錄、本院93年度訴字第1356號李平泉對陸有龍請求
    侵權行為損害賠償之民事判決等為其主要論據。
四、訊據被告張達道、吳新財堅詞否認有何偽證、教唆偽證之犯
    行，被告張達道辯稱：吳新財有說他買了1 棟房子，可以去
    看看，伊確實有跟朱秀蘭一起去看房子，看完後伊請吳新財
    準備一些資料給伊，結果都沒有等語；被告吳新財則辯稱：
    伊確實跟張達道說伊買了1 棟房子準備要賣，之後張達道與
    朱秀蘭去看房子，並要求提供土地謄本、權狀，但該屋遭假
    扣押而作罷等語，其等之辯護人則主張：被告張達道於偵查
    中是否為虛偽陳述，尚非無疑，縱吳新財未與訴外人李平泉
    簽訂買賣契約，亦未必能證明張達道沒有去看系爭房屋，就
    96年度偵續一字第14號案件而言，與案情有重要關係之事項
    ，應為吳新財與李平泉是否成立買賣契約，張達道於偵查中
    之證述並未確認此事實，被告張達道自不構成偽證罪，被告
    吳新財亦不構成教唆偽證罪等語。經查：
  (一)桃園縣中壢市○○段第412 之5 地號土地及其上門牌號碼桃
    園縣中壢市○○○○街41號建物（下稱「系爭房地」）為李
    平泉所有，前經陸有龍於91年6 月27日向本院民事執行處聲
    請就李平泉之財產於新臺幣（下同）150 萬元範圍內予以假
    扣押，經本院於91年7 月1 日以91年度全七字第4236號裁定
    准許假扣押後，陸有龍復持前開假扣押裁定向本院民事執行
    處聲請為假扣押之執行，經本院民事執行處函囑桃園縣中壢
    地政事務所就李平泉所有之上開房地予以查封，並於91年7
    月15日辦畢查封登記，本院民事執行處人員且於91年7 月24
    日至上開房地為查封標示行為在案。詎李平泉、吳新財明知
    並無買賣上開房地之事實，於93年間某日，在桃園縣中壢市
    ○○○○街41號李平泉住處，2 人竟通謀虛偽書立土地房屋
    買賣契約書1 份，其內記載吳新財以545 萬元價金向李平泉
    購買系爭房地、簽約日期為91年6 月10日等不實內容；另通
    謀虛偽書立購屋和解書1 份，其內記載因系爭房地遭法院假
    扣押致無法交屋造成吳新財損失，由李平泉歸還吳新財訂金
    50萬元並賠償30萬元等不實內容。李平泉遂於93年9 月27日
    對陸有龍提起民事訴訟，以陸有龍前開假扣押行為不當致其
    受損害為由，請求賠償1,045,000 元（含上開李平泉交付吳
    新財之賠償金30萬元），經本院民事庭以93年度訴字第1356
    號損害賠償事件受理後，於93年12月30日民事庭審理時，李
    平泉當庭將上揭不實土地房屋買賣契約書、購屋和解書提交
    法院引為證據，並於94年6 月14日言詞辯論期日傳訊吳新財
    到庭作證，惟經本院民事庭審理結果，認為李平泉與吳新財
    間之買賣契約並非真實，且李平泉未能證明陸有龍所為前揭
    假扣押行為有何故意或過失、亦未能證明其所主張之損害與
    該假扣押間有何因果關係，而判決李平泉敗訴駁回其訴，始
    未得逞，而李平泉、吳新財2 人所涉以不實之買賣契約書、
    購屋和解書，並以吳新財為證人，向本院民事庭訴請損害賠
    償之行為，嗣經檢察官以96年度偵續一字第14號起訴書認吳
    新財、李平泉2 人共同以虛構事實方式，意圖藉此使法院為
    不正確判決，乃著手於訴訟詐欺行為，以2 人涉犯詐欺取財
    未遂罪起訴，本院以97年度易字第857 號、98年度易緝字第
    86號（下稱前案判決）減刑後分別判處吳新財有期徒刑4 月
    確定，李平泉判處有期徒刑5 月，經上訴臺灣高等法院上訴
    駁回確定，先予敘明。
  (二)96年5 月4 日，被告張達道於臺灣桃園地方法院檢察署檢察
    官96年度偵續一字第14號案件偵查中，以證人身分出庭，供
    前具結證稱：伊沒有向吳新財買房子，是介紹別人買，但沒
    有成，91年7 月間伊在新竹某醫院碰到吳新財，聊天時伊問
    吳新財在中壢有無房子可以買或租，請吳新財幫伊注意，吳
    新財當場就說他在中壢工業區旁黃昏市場附近買了一棟房子
    ，伊就找要買房子的朱小姐和吳新財約時間去看房屋，渠等
    隔天就去看，看後覺得滿意，有問吳新財房屋狀況，吳新財
    稱尚未過戶，等過戶後再與朱小姐進行簽約買賣，嗣因吳新
    財說該房屋有官司無法過戶，朱小姐就作罷等語，有檢察官
    訊問筆錄1 份在卷可憑（見98他字第4027號卷第68至70頁）
    ，此部份事實固堪認定。然觀諸臺灣桃園地方法院檢察署檢
    察官96年度偵續一字第14號起訴書「證據並所犯法條」欄所
    載，檢察官並未以被告張達道上開偵查中之證述作為證明吳
    新財、李平泉犯有詐欺取財未遂罪之證據，則被告張達道偵
    查中之證述是否足以影響前案裁判之結果，並非無疑。再依
    前案判決中主要係以吳新財、李平泉於本院93年度訴字第13
    56號民事案件審理時，吳新財、李平泉經隔離訊問後，就系
    爭房地買賣契約訂立、交易過程等重要事項之陳述，2 人所
    述截然不同，且吳新財、李平泉於檢察事務官詢問時就交付
    系爭房地買賣價金、和解金之時間、金額、款項有無捆束亦
    為歧異之陳述，前案判決依上開證據，據以認定吳新財、李
    平泉簽立之房地買賣契約、購屋和解書均為虛偽不實，李平
    泉並以此向法院訴請陸有龍應支付損害賠償，意圖藉此使法
    院陷於錯誤而判決陸有龍應賠償李平泉，認定吳新財、李平
    泉共同犯詐欺取財未遂罪（見前案判決第4 至6 頁即98他字
    第4027號卷第43至45頁），則前案判決之重要爭點在於吳新
    財、李平泉2 人是否有買賣系爭房地交易之真意，2 人是否
    基於真意簽立房地買賣契約書、購屋和解書，據以作為判斷
    吳新財、李平泉有無以不實之房地買賣契約書、購屋和解書
    進行訴訟詐欺，進而認定吳新財、李平泉是否涉有詐欺取財
    未遂之犯行。
  (三)依被告張達道前開偵查中之證述，僅證述「吳新財當場就說
    他在中壢工業區旁黃昏市場附近買了一棟房子」、「伊就找
    要買房子的朱秀蘭和吳新財約時間去看房屋，渠等隔天就去
    看，看後覺得滿意」，其證述吳新財購屋之事僅依據吳新財
    片面之詞，證明力極低，吳新財究竟基於何種心態、動機、
    目的而向張達道為上開陳述，不得而知，尚難據此推論吳新
    財有購買系爭房地之事實，又縱使張達道與朱秀蘭前往看屋
    ，亦難據以認定吳新財與李平泉間之買賣契約為真正。況且
    張達道前開證述中亦稱：看屋後因吳新財說該房屋有官司無
    法過戶，朱秀蘭就作罷等語，張達道陳述與朱秀蘭前往看屋
    等情，對於法院認定吳新財是否實際取得房屋所有權，並無
    關聯，此觀前案判決書亦未對卷附張達道偵查中之證述為任
    何論駁，益徵張達道前開證述「吳新財說買1 棟房屋」、「
    其與朱秀蘭前往看屋」等節，顯非為前案案情有重要關係之
    事項至明，被告張達道所為前開證述，既與案情尚無重要關
    係，揆諸前揭說明，自與刑法偽證罪之構成要件不符。
  (四)再證人朱美蘭於本院審理時證稱：伊20幾年前就認識張達道
    、吳新財，91年間伊在中壢工作租房子，當時想要買房子，
    有放出消息，當時很多人有介紹房子，大部分是張達道開車
    載伊去看房子，吳新財有介紹，好像說他自己有房子要賣，
    時間太久伊不記得是否去看過系爭房屋，伊也不記得地址，
    那時看過很多房子等語（見本院卷第85頁反面、86頁），以
    證人朱秀蘭證述其欲購屋而四處看屋之時間、看屋地點亦位
    於中壢市等情，尚難排除被告張達道曾陪同朱秀蘭前往系爭
    房屋看屋之可能性，自難謂被告張達道於96年5 月4 日檢察
    官供前具結而故意為虛偽之陳述。而被告吳新財於本院審理
    時亦供承：提出張達道之聲明書，用於證明購屋不成之經過
    ，僅證明伊有去過該房屋，張達道出庭作證前，伊沒有教張
    達道怎麼講，民事官司中當時有問伊是否有人可以證明伊與
    李平泉之買賣關係，伊說沒有等語（見本院卷第87、88頁反
    面、89頁），被告張達道亦否認吳新財有教導為上開偵查中
    證述（見本院卷第92頁反面），自難認被告吳新財有教唆偽
    證之犯行。
  (五)綜上各節，被告張達道於前揭所示時、地，於吳新財、李平
    泉被訴詐欺案件，偵查中供前具結所為前揭證詞，並無證據
    足認係出於偽證而為虛偽陳述，且被告張達道所為之陳述核
    與吳新財、李平泉詐欺案件偵查、裁判之結果之決斷並無重
    要關係，尚不足使偵查、審判機關發生陷於錯誤危險，自與
    偽證罪要件不合，檢察官所為之舉證，既不足證明被告張達
    道涉有偽證、被告吳新財涉有教唆偽證之犯行，本院復查無
    其他積極證據足認被告2 人確有公訴人所指之犯行，本件既
    不能證明被告犯罪，揆諸前揭說明，自應諭知被告張達道、
    吳新財2 人無罪之判決。
據上論斷，應依刑事訴訟法第301 條第1 項，判決如主文。
本案經檢察官吳美文到庭執行職務。
中    華    民    國   100    年    7     月    13    日
                  刑事第一庭  審判長法  官  謝順輝
                                    法  官  俞力華
                                    法  官  張瓊華
以上正本證明與原本無異。
如不服本判決應於收受判決後10日內向本院提出上訴書狀，並應
敘述具體理由。其未敘述上訴理由者，應於上訴期間屆滿後20日
內向本院補提理由書( 均須按他造當事人之人數附繕本) 「切勿
逕送上級法院」。
                                    書記官  陳孟君
中    華    民    國   100    年    7     月    13    日